臺灣桃園地方法院民事判決　　　　　　 94年度家訴字第107號
原　　　告　乙○○
訴訟代理人　粘舜權律師
被　　　告　丙○○
上列當事人間確認婚姻關係存在事件，於民國94年8 月16日言詞
辯論終結，本院判決如下：
    主    文
確認原告與被告婚姻關係存在。
訴訟費用由被告負擔。
    事    實
甲、原告方面：
一、聲明：求為判決如主文所示。
二、陳述略稱：兩造係夫妻並於民國（下同）九十四年四月十二
    日簽立離婚協議書，向戶政事務所辦理離婚登記在案。茲因
    離婚協議書所載證人向原告表示，並未擔任離婚之證人，亦
    未於離婚協議書上簽名，原告始知兩造之離婚不具備民法第
    一千零五十條離婚要件，故雖兩造已辦妥離婚登記，仍不生
    離婚之效力，為正確戶籍登記，有以確認判決予以除去之必
    要。原告簽立離婚協議書時，所有欄位都已簽好，原告是最
    後簽字。
三、證據：提出離婚協議書影本一份、戶籍謄本二份為證，並聲
    請傳訊證人丁○○、甲○○。
乙、被告方面：
一、聲明：(一)駁回原告之訴；(二)訴訟費用由原告負擔。
二、陳述略稱：兩造離婚登記前，被告有事前問證人丁○○，其
    並不願當離婚證人，辦完離婚登記後，其稱被告包紅包給她
    ，就願當證人，被告亦已包紅包給證人丁○○，但後來原告
    去找她，她就變卦不願意當證人，要求換證人，被告亦同意
    換證人，但還沒有換就收到法院的通知。至於證人甲○○有
    同意當兩造離婚證人。離婚協議書是被告先寫好，交由原告
    簽名，然後被告再寫證人。
三、證據：無。
丙、本院依職權向桃園縣龜山鄉戶政事務所、臺北縣中和市戶政
    事務所調取兩造離婚登記相關資料。
    理    由
一、按兩願離婚，應以書面為之，有二人以上證人之簽名，並應
    向戶政機關為離婚之登記，民法第一千零五十條定有明文；
    復按法律行為，不依法定方式者無效，民法第七十三條前段
    定有明文；再按民法第一千零五十條所謂二人以上證人之簽
    名，固不限於作成離婚證書時為之，亦不限於協議離婚時在
    場之人，始為證人，然究難謂非親見或親聞雙方當事人確有
    離婚真意之人，亦得為證人，有最高法院六十八年度台上字
    第三七九二號判例要旨可稽。
二、原告主張意旨略以：兩造為夫妻，雖於九十四年四月十二日
    簽立離婚協議書並辦理離婚登記，但兩位離婚證人甲○○、
    丁○○並未在場，且未親自簽章，故離婚無效，兩造婚姻關
    係仍然存在等語。被告答辯意旨則以：證人丁○○變卦不願
    意當證人，被告尚未更換證人就收到法院通知，另一位證人
    甲○○則表示同意當兩造離婚證人云云。兩造對於共同辦理
    離婚登記之事實並不爭執，而爭執重點在於：離婚協議是否
    具有二人以上之證人？是否發生離婚之效力？爰就上揭爭點
    說明如后。
三、本件兩造離婚欠缺兩名離婚證人簽名之法定方式應屬無效，
    兩造婚姻關係仍然存在：
  (一)系爭離婚協議書上所記載之證人丁○○於本院證稱：「（問
    ：是否有簽名蓋章擔任兩造離婚之證人？）我沒有同意當離
    婚見證人，上面不是我簽名，印章是別人偷刻的，我覺得戶
    政事務所應該查明，是原告找到我家，我才知道有作證這回
    事，圖章是被告刻的，寫也應該是被告寫的，反正不是我寫
    的。」、「（問：原告有無找證人詢問為何願當離婚的證人
    ？）原告有問我，我後來才想到被告應該是看我的健保卡，
    然後寫上去的。」、「（問：原告與被告簽離婚協議書時，
    證人甲○○及丁○○有無在場？）我不在場，他們怎麼爭吵
    我也不知道。」（參見本院九十四年八月十六日言詞辯論筆
    錄）。
  (二)系爭離婚協議書上所記載另一證人甲○○於本院證稱：「（
    問：是否有簽名蓋章擔任兩造離婚之證人？）字不是我寫的
    ，章也不是我的章，我有聽過被告說要跟她生先離婚。」、
    「（問：被告是否曾到證人甲○○家，詢問是否願作離婚證
    人？）（不答）。」，「（問：原告與被告簽離婚協議書時
    ，證人甲○○及丁○○有無在場？）（搖頭）。」（參見本
    院九十四年八月十六日言詞辯論筆錄）。
  (三)根據上揭證人丁○○、甲○○之證言，其等均非親見雙方有
    離婚真意之人，亦未簽名蓋章於離婚協議書，且被告自承證
    人丁○○於兩造辦離婚登記當時，並不願意擔任離婚證人，
    復自承係被告自行於證人欄填寫證人，則參酌前揭民法第一
    千零五十條、第七十三條前段規定及最高法院見解，丁○○
    、甲○○顯非合法之離婚證人，本件離婚協議書並無二人以
    上之證人簽名，欠缺法定方式，應屬無效。
  (四)綜上所述，原告以兩造離婚協議並無二人以上之證人，欠缺
    法定方式而無效，故訴請確認兩造間之婚姻關係存在，其請
    求為有理由，應予准許。
四、本件事證已明，兩造其餘攻擊防禦方法，於判決結果無影響
    ，故不一一論列，附此敘明。
五、據上論結，原告之訴為有理由，依民事訴訟法第七十八條，
    判決如主文。
中　　華　　民　　國    94　　年　   8　　月　　30　　日
                  家事法庭法　官　文衍正
上列正本證明與原本無異
如對本判決上訴，須於判決送達後20日內向本院提出上訴狀
中　　華　　民　　國    94　　年　   8　　月　　30　　日
                          書記官　陳月桂
